【裁判字號】    96,交聲,1038
【裁判日期】    970229
【裁判案由】    違反道路交通管理處罰條例聲明異議
【裁判全文】
臺灣臺北地方法院交通事件裁定        96年度交聲字第1038號
原處分機關  臺北市交通事件裁決所
異  議  人
即受處分人  甲○○
上列異議人即受處分人因違反道路交通管理處罰條例案件，對於
臺北市交通事件裁決所中華民國96年8月29日所為之處分（原處
分案號：北市裁二字第裁22-AEV842320號、北市裁二字第裁22-A
EV842321號），聲明異議，本院裁定如下：
    主      文
原處分均撤銷。
甲○○汽車駕駛人，行經有燈光號誌管制之交岔路口紅燈右轉，
處罰鍰新臺幣陸佰元，並記違規點數點；又汽車駕駛人，駕駛
汽車有違反道路交通管理處罰條例之行為，經交通勤務警察制止
時，拒絕停車接受稽查而逃逸，處罰鍰新臺幣仟元，並記違規
點數壹點。
    理      由
一、按汽車駕駛人駕駛汽車，應遵守道路交通標誌、標線、號誌
    之指示，並服從交通指揮人員之指揮，道路交通安全規則第
    90條定有明文，而道路交通標誌標線號誌設置規則第206條
    第5款第1目規定「圓形紅燈」之行車管制號誌，其代表之意
    義係禁止車輛通行，不得超越停止線或進入路口。次按汽車
    （依道路交通管理處罰條例第3條第8款規定，包括機器腳踏
    車即機車）駕駛人，行經有燈光號誌管制之交岔路口紅燈右
    轉者，處新臺幣（下同）600元以上1,800元以下罰鍰，並記
    違規點數3點，道路交通管理處罰條例第53條第2項、第63條
    第1項第3款分別定有明文；另按汽車駕駛人，駕駛汽車有違
    反道路交通管理處罰條例之行為，經交通勤務警察或依法令
    執行交通稽查任務人員制止時，不聽制止或拒絕停車接受稽
    查而逃逸者，除按各該條規定處罰外，處3,000元以上6,000
    元以下罰鍰，並記違規點數1點，同條例第60條第1項、第63
    條第1項第1款亦有明定。上開闖紅燈及拒絕停車接受稽查而
    逃逸之行為，若當場不能或不宜攔截製單舉發者，得逕行舉
    發，同條例第7條之2第1項第1款、第4款亦有規定。是機器
    腳踏車之駕駛人如有行經有燈光號誌管制之交岔路口違規紅
    燈右轉，且經交通勤務警察制止時，拒絕停車接受稽查而逃
    逸之行為經警舉發，並於舉發通知單上所載之應到案日期前
    到案提出申訴，經主管機關調查後仍認定前揭違規行為屬實
    者，依違反道路交通管理事件統一裁罰基準及處理細則（下
    稱處理細則）第44條第1項及違反道路交通管理事件統一裁
    罰基準表（下稱基準表）之規定，須分別對該機器腳踏車駕
    駛人處以600元及3,000元之罰鍰，並各記違規點數3點及1點
    。
二、本件異議人即受處分人甲○○於民國96年7月16日，經警逕
    行舉發於同日上午9時58分許，在臺北市○○街與建國北路
    之交岔路口，有騎乘車號FRO-962號重型機車「紅燈右轉」
    、「不服稽查逃逸」等違規行為（舉發通知單單號：北市警
    交字第AEV842320號、第AEV842321號），嗣受處分人於舉發
    通知單所載應到案期限（96年8月16日前）內之96年8月10日
    提出陳訴表示不服，原處分機關即臺北市交通事件裁決所經
    調查結果，仍認受處分人確有前開違規行為，乃依道路交通
    管理處罰條例第53條第2項、第60條第2項第1款、處理細則
    第44條第1項及基準表之規定，於96年8月29日以北市裁二字
    第裁22-AEV842320號、北市裁二字第裁22-AEV842321號裁決
    書各裁處受處分人罰鍰600元、900元在案（惟漏未依同條例
    第63條第1項第3款、同條項第1款各記違規點數3點及1點）
    。上開各情，有舉發通知單、電子郵件資料及裁決書在卷足
    憑。又，本件原處分機關係於96年8月29日將本案2件裁決書
    送達受處分人，由受處分人本人親自於送達證書上簽名收受
    等情，有卷內臺北市交通事件裁決所送達證書2紙可稽，受
    處分人對原處分機關之裁決不服而於同年9月3日具狀聲明異
    議，並未逾越20日之法定異議期間，合先敘明。
三、訊據受處分人固坦承於96年7月10日上午9時58分許，騎乘上
    開機車自錦州街右轉建國北路，經警於建國北路與民生東路
    口攔查之事實，惟矢口否認有何違反號誌紅燈右轉及不服稽
    查逃逸之行為，辯稱：伊從錦州街右轉建國北路時係黃燈狀
    態，燈號尚未變為紅燈，伊當時車速不快，如有違規，警察
    應在當下攔停，且應出示違規照片，惟警察係自後方追上要
    伊停車，口氣很兇，亦未出示證件，伊自認並無違規、警察
    並無照片，且欲趕著上班，繼續再耗下去並無意義，所以就
    離開現場，並非不服稽查取締而逃逸云云。
四、本院查：
  (一)按交通警察製單舉發違反道路交通管理處罰條例所列之違規
    事實，本質上為行政處分，係公務員基於職務上之權力，依
    法就特定之具體事件所為之具公法上效果之單方面行政行為
    ，基於公務員為公法上行為具有公信力之原則，該行政行為
    當可被推定為真正，其據以依法處分之事實認定亦為正確無
    誤。另依道路交通管理處罰條例科處行政罰事件，依據公法
    爭議之舉證責任分配法則，固應先由行政機關就其業已履踐
    相關正當法律程序，以及人民應受處罰之客觀違反法令行為
    ，負證明之責，異議人就行政機關已為相當證明之前開事項
    ，若主張欠缺主觀歸責條件或為其他抗辯，亦須就其所辯提
    出反證。惟行政機關對於前開應為舉證事項，非不得以執行
    查察取締勤務人員，依據調查人證之程序，使就親歷事實提
    供不可替代之證明方法，合先敘明。
  (二)經查，受處分人前揭違規事實，業據證人即舉發本件違規之
    臺北市政府警察局中山分局民權一派出所警員乙○○於本院
    具結證稱：我當時是執行巡邏勤務經過該處，我是行駛建國
    北路由北往南的方向，要通過建國北路及錦州街口時，看到
    受處分人從錦州街紅燈右轉建國北路，我就在後面跟著受處
    分人，到了建國北路與民生東路口，受處分人遇到紅燈停下
    來，我請受處分人靠邊停車，並告知受處分人他紅燈右轉違
    規，受處分人回答說沒有違規，又跟我說他已經被開了2、3
    張紅單，叫我不要再開了，後來又叫我出示證件，並且提供
    證明他違規的照片，受處分人在整個過程非常激動，我怕他
    未經我同意離開，而且怕他日後會聲明異議，說他沒有騎這
    台車，所以我就拿相機要照他的機車，受處分人有過來阻擋
    ，阻擋之後，受處分人要走的時候，我在他牽機車時有照了
    1張照片，我有告知受處分人要等我開完單之後才能離開，
    要申訴以後再去申訴，還告訴他申訴的管道，最後受處分人
    就自行騎機車行駛建國北路北往南方向離開，我在現場把車
    牌記下來，回到派出所之後查詢是否為贓車，確認不是後就
    在派出所開這2張舉發通知單。我當時是在建國北路巡邏，
    行駛經過錦州街路中間的時候，錦州街方向的號誌都還是紅
    燈，還有很多車輛在那裡等紅燈，建國北路的號誌是綠燈，
    我因此可以確定受處分人是紅燈右轉，我是在快要過錦州街
    口時，才發現受處分人紅燈右轉，當時我是在他後面，他的
    車速蠻快的，我原本以為我會跟不上他，結果到了民生東路
    口遇到紅燈，所以我才有辦法攔下他等語明確（見本院96年
    10月29日訊問筆錄），並有其所提出之工作紀錄簿、照片及
    當庭繪製之現場圖在卷可稽。足見受處分人確有紅燈右轉而
    違反道路交通管理處罰條例之行為，且經交通警察制止時，
    拒絕停車接受稽查而擅自離去逃逸之情形，受處分人辯稱係
    黃燈右轉，並非不服取締逃逸云云，並非可採。又證人乙○
    ○舉發攔停受處分人當日係執行巡邏勤務，身著警察制服，
    配置無線電及相機，並騎乘警用巡邏機車，過程中經受處分
    人要求查看證件時，並有出示警察服務證供受處分人觀看等
    情，亦據乙○○證述綦詳（同上筆錄），而警員乙○○攔停
    取締時間為上午近10時，且係在臺北市○○○路與建國北路
    路口之繁華地點，受處分人更坦承：「警察當天是穿制服，
    但是沒有配槍及無線電，警察是騎機車，但我沒有注意去看
    他是否騎乘警用機車」等語（同前筆錄），則以警員取締時
    間係白晝日間，地點又在市區道路而非窮鄉僻壤，警員更身
    著制服、騎乘警用機車之情狀，並無足以使人懷疑警員身分
    之事由或顧慮，受處分人辯稱伊配偶先前曾遭冒充警察之人
    詐騙5萬元，伊感覺害怕所以就離開等語，自屬無稽。又交
    通違規行為之發生瞬間即逝，自不可能不論違規情狀，一律
    要求執行交通勤務之警員均須就每一違規事實拍照採照，否
    則即可能妨礙交通違規取締勤務之行使，然本件警員係依親
    眼見聞之事實而為舉發，復於負有偽證罪責任之情形下，於
    本院就其親歷事實以證人身分具結作證，所述更無矛盾齟齬
    ，自得據為不利於受處分人之認定。受處分人辯稱本件並無
    違規採證照片證明伊有違規云云，並非其不待警員依法告發
    即任意離去之正當理由。綜上，受處分人確於上開地點紅燈
    右轉後，經警員攔停惟拒絕接受稽查而離去，係屬不服從交
    通勤務警察稽查之行為。受處分人上開所辯，要屬事後卸責
    之詞，不足採信。本件事證明確，受處分人之違規行為均堪
    認定，應依法論科。
五、按關於刑事訴訟程序上所謂「不利益變更禁止」原則，應僅
    限於原判決適用法條並無不當時，始有其適用，若原判決適
    用法條不當而應予撤銷者，上級審自非不得諭知較重於原審
    判決之刑，以資適法，此即為刑事訴訟法第370條：「由被
    告上訴或為被告利益而上訴者，第二審法院不得諭知較重於
    原審判決之刑。但因原審判決適用法條不當而撤銷之者，不
    在此限」規定意旨之所在。而依道路交通管理處罰條例第89
    條規定，法院受理交通事件，準用刑事訴訟法之規定，道路
    交通案件處理辦法第20條前段亦明定：「交通法庭認為聲明
    異議有理由或聲明異議雖無理由，而原處分不當或違法者，
    應以裁定將原處分經聲明異議部分撤銷，並自為裁定」，足
    徵原處分機關之處分如有不當及違法時，交通法庭亦得撤銷
    原處分另為適法之裁定，尚無不利益變更禁止原則之適用。
    從而，受處分人確有駕車行經有燈光號誌管制之交岔路口紅
    燈右轉，及經交通勤務警察制止時，拒絕停車接受稽查而逃
    逸之違規行為，而分別違反道路交通管理處罰條例第53條第
    2項、第60條第1項之規定。原處分機關予以裁罰，固非無見
    ，惟就受處分人紅燈右轉而違反道路交通管理處罰條例第53
    條第2項之行為，漏未依同條例第63條第1項第3款規定併記
    違規點數3點；另受處分人係紅燈右轉而違反道路交通管理
    處罰條例，且經交通勤務警察制止而拒絕停車接受稽查逃逸
    ，自應依該條例第60條第1項規定處以3,000元以上6,000元
    以下罰鍰，並應依同條例第63條第1項第1款併記違規點數1
    點，始為適法，詎原裁決係依同條例第60條第2項第1款「汽
    車駕駛人，駕駛汽車有下列情形之一，而本章各條無處罰之
    規定者，處新臺幣900元以上1,800元以下罰鍰：一、不服從
    交通勤務警察或依法令執行交通指揮、稽查任務人員之指揮
    或稽查」規定裁處罰鍰900元，復漏記違規點數1點，均難認
    為允當。是本件異議雖無理由，惟原處分既有上述不當，自
    應由本院將原處分撤銷，並依據道路交通管理處罰條例第53
    條第2項、第60條第1項、第63條第1項第3款、第1款及基準
    表等規定，裁處受處分人罰鍰併記違規點數如主文第2項所
    示，以資適法。
據上論斷，應依道路交通案件處理辦法第20條前段，裁定如主文
。
中    華    民    國    97    年    2     月    29    日
                  交通法庭法  官  林庚棟
以上正本證明與原本無異。
如不服本裁定應於送達後5日內向本院提出抗告狀。
                          書記官  柯貞如
中    華    民    國    97    年    2     月    29    日


司法院資訊處製作；財團法人民間司法改革基金會備份。
